---
title: "3º Exercício Avaliativo<br>Séries temporais"
author: "Ariane Hayana Thomé de Farias"
date: "`r format(Sys.Date(), format='%d/%m/%Y')`"
encoding: "UTF-8"
output:
  prettydoc::html_pretty:
    fig_caption: yes
    toc: yes
    toc_depth: 1
    theme: hpstr
    highlight: github
---


```{r setup, echo = FALSE, warning = FALSE, include = FALSE}
knitr::opts_chunk$set(echo = FALSE, warning = FALSE, fig.align = "center",comment=NA,tidy=FALSE)

library(tidyverse)
library(tidyquant)
library(gridExtra)
library(tibbletime)
library(forecast)
library(itsmr)
library(here)
library(bbmle)
library(tseries)
library(fpp2)
library(ggthemes)
library(readr)
library(xts)
library(reshape)
library(timeDate)
library(patchwork)

```

## Apresentação

<td><p align=justify>Este relatório aborda um exemplo didático utilizando dados do mercado de ações com intuito de analisar e construir um modelo de previsão de preços de fechamento de ações para uma determinada empresa, que será intitulada de `Empresa X`. </p></td>

## Conjunto de dados

<td><p align=justify>A série é composta por `42` dados diários (exceto feriados e finais de semana), com início em `04/03/2020` e término em `01/05/2020`.
Para ilustrar como os dados estão dispostos, é possível visualizar as seis primeiras observações do conjunto de dados, conforme tabela abaixo:</p></td>

```{r}
x <- read.table("https://raw.githubusercontent.com/JairParra/Stock_market_prediction/master/data_raw/stocks_data_3M.csv", header=T, sep=",")
stocks_3M <- x

head(stocks_3M) |> 
  kableExtra::kable()
```

<td><p align=justify>Diante do exposto na tabela, é possível observar que o conjunto de dados é composto pela data (`Date`), bem como a coluna `Open` representa o preço de abertura das ações naquele dia e a coluna `High` representa o preço mais alto alcançado pelas ações e `Low` o preço mais baixo. A coluna `Close` corresponde ao preço de fechamento da ação e o volume da ação é dado pela coluna `Volume`. Por fim, temos a coluna `Adj.Close` (fechamento ajustado),  que representa o preço de fechamento após os ajustes para todos os desdobramentos e distribuições de dividendos aplicáveis. </p></td>


## Ajustes

<td><p align=justify>Para esta etapa foram selecionadas apenas as variáveis de interesse: `Date` e `Close`. Desta forma, tais variáveis foram selecionadas e transformadas de modo que o objeto `Date` foi convertido para um objeto `POSIXct` e assim, foi possível a conversão para um objeto `xts`. Após avaliações para validar as conversões necessárias, foi possível iniciar a etapa seguinte para a análise dos dados.</p></td>


```{r include=FALSE}
# selecionando as "colunas" data e "fechamento"
stocks_3M_data <- select(stocks_3M, Date, Close)

# convertendo "Data" em um objeto POSIXct 
dates <- as.POSIXct.Date(as.Date(stocks_3M_data$Date))

# convertendo em  objeto xts  
stocks_3M_data.ts <- xts(stocks_3M_data$Close, order.by = dates) 

# inspecionando objeto
str(stocks_3M_data.ts)
```

<br>

## Análise da série

<td><p align=justify>Antes de iniciar a análise, verificou-se o comportamento da série temporal:</p></td>

```{r}
#plot da série
autoplot(stocks_3M_data.ts) +
  geom_line(colour="blue")  +  
  ggtitle("Dados históricos de preços de fechamento das ações") +
  theme_economist_white() + xlab("Data") + ylab("USD") +  
  labs(caption = "Elaborado por: Ariane Hayana") +
  geom_point(color="black") 

```

<td><p align=justify>Conforme apresentado na figura acima, há evidências de que a série apresenta bastantes variações, com indícios de não estacionariedade e um comportamento complexo para modelar. Ademais, podemos analisar os gráficos  de autocorrelação (ACF) e autocorrelação parcial (PACF) para verificar a estacionariedade da série original:</p></td>


```{r fig.height=5, fig.width=12}
# ACF
gAcf <- ggAcf(stocks_3M_data.ts) + theme_economist_white() +  ggtitle("Autocorrelação (ACF)") 

# PACF
gPacf <- ggPacf(stocks_3M_data.ts) + theme_economist_white()+ labs(caption = "Elaborado por: Ariane Hayana") + ggtitle("Autocorrelação parcial (PACF)")

(gAcf | gPacf)

```

<td><p align=justify>De acordo com o gráfico de ACF, é notória a extrapolação de diversos _lags_ fora do intervalo de confiança, o que também evidencia a premissa de que a série não é estacionária. Por outro lado, no gráfico PACF, nota-se uma queda exponencial, o que revela indícios de que seja um modelo autoregressivo (AR). </p></td>


```{r}
# Ajustando vários modelos
stocks_3M_linear <- tslm(ts(stocks_3M_data.ts)~trend)
stocks_3M_p5 <- tslm(ts(stocks_3M_data.ts)~trend + I(trend^2) + I(trend^3) + I(trend^4) + I(trend^5) ) 
stocks_3M_ma5 <- ma(ts(stocks_3M_data.ts), order=5) 
stocks_3M_trends <- data.frame(cbind(Data=stocks_3M_data.ts,  
                                     Linear_trend=fitted(stocks_3M_linear),
                                     Poly_trend=fitted(stocks_3M_p5),Moving_avg5 = stocks_3M_ma5
))
```

<td><p align=justify>Para estimar a tendência, realizou-se algumas escolhas importantes para o ajuste do modelo. Para tanto, optou-se por realizar o ajuste considerando: (1) uma função linear; (2) uma função polinomial de ordem 5; (3) médias móveis de ordem 5. Ao empilharmos todos os modelos e compararmos em conjunto com a série original, é possível visualizarmos graficamente os diferentes modelos, conforme abaixo:</p></td>


```{r}
# Transformando objetos
stocks_3M_linear <- xts(fitted(stocks_3M_linear), order.by = dates)
stocks_3M_p5 <- xts(fitted(stocks_3M_p5), order.by = dates)

# Gráficos
autoplot(stocks_3M_data.ts, colour="original") + theme_economist_white() +
  geom_line(aes(y=stocks_3M_linear, color="linear"),size=1) +
  geom_line(aes(y=stocks_3M_p5, color = "O(5) poly"), size=1) +
  geom_line(aes(y=stocks_3M_ma5, color ="ma21"), size=1)  +
  scale_color_manual(values = c('original'= 'blue',
                                'linear' = 'darkblue',
                                'O(5) poly' = 'red',
                                'ma21'= 'green')) +
  labs(color = 'Tendência ajustada', caption = "Elaborado por: Ariane Hayana") +  ylab("USD") +
  ggtitle("Diferentes modelos ajustados")

```

<td><p align=justify>  
Diante dos resultados obtidos, ao compararmos a série original com os modelos ajustados, é possível notar que tanto o modelo de médias móveis quanto o modelo polinomial estão se ajustando melhor. Assim, neste relatório optou-se por escolher o modelo polinomial de grau cinco. </p></td>

<td><p align=justify>  O passo seguinte consiste em subtrair a tendência estimada (considerando o modelo polinomial de grau cinco) dos dados originais e verificar o comportamento dos resíduos, bem como o gráfico de ACF e PACF.</p></td>


```{r}

stocks_3M_ma21 <- xts(stocks_3M_p5,order.by = dates) 
detrend_stocks_3M <- stocks_3M_data.ts - stocks_3M_p5 

# Plot the residuals
autoplot(detrend_stocks_3M) + theme_economist_white() +
  ggtitle("Resíduos") +
  geom_hline(yintercept = 0, colour="black") +
  geom_point() + ylab("USD - trend")  + geom_line(color="blue") + labs(caption = "Elaborado por: Ariane Hayana") 

```

<td><p align=justify>Após retirada a tendência estimada dos dados originais e considerando o polinômio de grau cinco, nota-se no gráfico acima que o comportamento da série sugere que os resíduos têm um comportamento estacionário. Agora, o passo seguinte consiste em verificar graficamente a ACF e PACF: </p></td>


```{r fig.height=5, fig.width=12}
# ACF
gAcf <- ggAcf(detrend_stocks_3M) + theme_economist_white() +  ggtitle("Autocorrelação (ACF)") 

# PACF
gPacf <- ggPacf(detrend_stocks_3M) + theme_economist_white()+ labs(caption = "Elaborado por: Ariane Hayana") + ggtitle("Autocorrelação parcial (PACF)")

(gAcf | gPacf)

```

<td><p align=justify>Os gráficos de ACF e PACF indicam que, até mesmo o modelo de polinomial de grau cinco não é apropriado. Percebe-se que na ACF os limites do intervalo de confiança ainda são extrapolados e o comportamento da PACF também não é adequado. Portanto, faz-se necessário partir para uma outra abordagem para um melhor ajuste. </p></td>

<td><p align=justify>Agora, desconsiderando os modelos anteriores, partiremos para uma nova abordagem, que é a divisão do conjunto de dados em dados de treino e teste. Para tanto, serão alocados 32 dados de treino e 10 de teste. Após esta etapa, é feita uma validação se os dados estão no formato correto e parte-se para a etapa seguinte, que consiste em ajustar um modelo ARIMA.</p></td>

```{r include=FALSE}
## conjunto treino
detrend_stocks_3M_train <- stocks_3M_data.ts[1:(round(length(detrend_stocks_3M))-10)] # 32
detrend_stocks_3M_test <- stocks_3M_data.ts[(round(length(detrend_stocks_3M))-9):length(detrend_stocks_3M)] # 10
str(detrend_stocks_3M_train)
str(detrend_stocks_3M_test)
length(detrend_stocks_3M_train)
length(detrend_stocks_3M_test)
```

<td><p align=justify>Utilizando a função `auto_arima()`, é possível encontrar o melhor ajuste através de uma análise comparativa, conforme os resultados obtidos abaixo:</p></td>

```{r}
# Ajustando modelo ARIMA
detrend_stocks_3M_arima_110 = auto.arima(detrend_stocks_3M_train, # use train data
                                         seasonal=TRUE, # allow SARIMA
                                         stepwise=FALSE,
                                         max.d = 2, # max differencing order
                                         ic = c("aicc", "aic", "bic") , # selection criteria
                                         approximation=FALSE, # no approximation
                                         trace=TRUE) # show selection process

```

<td><p align=justify>Note que, dentre os modelos analisados, o melhor modelo foi um ARIMA(1,1,0), o que significa que, com apenas uma diferença resultará em um AR(1).</p></td>

<td><p align=justify>Podemos verificar o valor do parâmetro autoregressivo, bem como o desvio padrão, além dos critérios de informação de Akaike (AIC), Akaike Corrigido, (AICc) e Bayesiano (BIC) e a log-verossimilhança estimada. Assim, os resultados obtidos foram:</p></td> 

```{r}
detrend_stocks_3M_arima_110

```

<td><p align=justify>O melhor modelo será selecionado considerando o menor valor obtido de AIC ou AICc ou BIC. Desta forma, os resultados apresentam que valor do parâmetro autoregressivo será igual a $-0,4935$ com $AIC = 127,65$, $AICc = 128,08$ e $BIC = 130,52$. </p></td>

<td><p align=justify>A etapa seguinte consiste na análise dos resíduos, ACF e o teste Ljung-Box, conforme apresentado abaixo:</p></td>

```{r}
checkresiduals(detrend_stocks_3M_arima_110)
```

<td><p align=justify>É possível observar que os resíduos apresentam um comportamento estacionário. Na ACF, os _lags_ estão dentro dos intervalos de confiança e o comportamento dos resíduos sugere que estes apresentam normalidade. Também podemos verificar os resultados obtidos com o teste de hipóteses de Dickey-Fuller, sob o seguinte cenário:</p></td>

$$ H_0: \text{tem raiz unitária (não é estacionária)}$$ 
$$ H_1: \text{não tem raiz unitária (é estacionária)}$$ 

<td><p align=justify>Assim, os resultados obtidos foram:</p></td>

```{r}
# Testes ADF
detrend_stocks_3M_arima_110_diff <- diff(residuals(detrend_stocks_3M_arima_110), lag=1) # difference order 1
adf.test(detrend_stocks_3M_arima_110_diff,k=1) 
```

<td><p align=justify>Portanto, com o valor-p igual a $0,01$, rejeitamos $H_0$, o que implica dizer que a série é estacionária a partir da primeira diferença.</p></td>

<td><p align=justify>Por fim, faz-se uma nova checagem dos resíduos:</p></td>

```{r}
# Resíduos
train_dates <- as.POSIXct.Date(as.Date(stocks_3M_data$Date[1: (length(stocks_3M_data$Date) - 10 )]))
arima_res <- xts(residuals(detrend_stocks_3M_arima_110), order.by = train_dates)

# grafico de residuos
autoplot(arima_res) + theme_economist_white() +
  geom_point() + geom_line(color="blue") +
  geom_hline(yintercept = 0, colour="black") + labs(caption = "Elaborado por: Ariane Hayana") 

```

<td><p align=justify>Note que os resíduos apresentam um comportamento estacionário, mesmo com a presença de um ponto que está saindo fora das bandas de confiança. 
Para os gráficos de ACF e PACF, percebe-se um comportamento apropriado para ambos, conforme exposto na figura abaixo:</p></td>

```{r fig.height=5, fig.width=12}
# ACF
gAcf <- ggAcf(residuals(detrend_stocks_3M_arima_110)) + theme_economist_white() +  ggtitle("Autocorrelação (ACF)") 

# PACF
gPacf <- ggPacf(residuals(detrend_stocks_3M_arima_110)) + theme_economist_white()+ labs(caption = "Elaborado por: Ariane Hayana") + ggtitle("Autocorrelação parcial (PACF)")

(gAcf | gPacf)

```

<td><p align=justify>Podemos também verificar as condições apresentadas no círculo unitário, que indica a estabilidade das raízes unitárias do modelo.</p></td>

```{r}
# raiz unitária
autoplot(detrend_stocks_3M_arima_110) + theme_economist_white() + labs(caption = "Elaborado por: Ariane Hayana") + xlab("Real") + ylab("Imaginário")
```

<td><p align=justify>Note que, como estamos analisando um modelo AR(1), reafirmamos através do círculo unitário a ideia de que modelos AR são sempre invertíveis, e, neste caso, a raiz inversa do polinômio nos permite afirmar que o modelo é estacionário por estar dentro do círculo  unitário.</p></td>

## Previsões

<td><p align=justify>Nesta última etapa, serão feitas as previsões em um horizonte de 10 observações ($h = 10$), que serão dispostas na tabela abaixo, apresentando as previsões pontuais (_Point_ _Forecast_), os erros, bem como os intervalos de confiança de $80\%$ e $95\%$.</p></td>

```{r}
# previsões 
detrend_stocks_3M_arima_110_forecasts <- forecast::forecast(detrend_stocks_3M_arima_110,h=10) 
forecasted_trend <- forecast::forecast( stocks_3M_p5, h=10)  
```


```{r include=FALSE}
forecast_table<-print(detrend_stocks_3M_arima_110_forecasts)  |> 
  mutate(observed=detrend_stocks_3M_test,
         errors=`Point Forecast`-observed)
```

```{r}
forecast_table = as.data.frame(forecast_table)
colnames(forecast_table) <- c("Point_Forecast","Lo80","Hi80","Lo95","Hi95","observed","errors")

forecast_table <- round(forecast_table,3)
forecast_table |> 
  kableExtra::kable()

predicts <- c(rep(NA,32),forecast_table$Point_Forecast)
predicts_Lo80 <-  c(rep(NA,32),forecast_table$Lo80)
predicts_Hi80 <-  c(rep(NA,32),forecast_table$Hi80)
predicts_Lo95 <-  c(rep(NA,32),forecast_table$Lo95)
predicts_Hi95 <-  c(rep(NA,32),forecast_table$Hi95)

```

<td><p align=justify>Assim, os resultados obtidos podem ser representados graficamente, conforme abaixo:</p></td>

```{r fig.height=4, fig.width=6}
# Plotando previsões + xlim(1.05e+08,1.09e+08) + ylim(32,45)
autoplot(detrend_stocks_3M_arima_110_forecasts) +
  #ylab("USD") +
  xlab("Tempo")+theme_economist_white() + labs(caption = "Elaborado por: Ariane Hayana") +
  ggtitle("Previsões de ARIMA(1,1,0)")
```

<td><p align=justify>Note que, as informações não estão adequadamente apresentadas, portanto, no gráfico a seguir faz-se uma versão aprimorada dos resultados gráficos:</p></td>

```{r fig.height=4, fig.width=6}
autoplot(stocks_3M_data.ts, colour="orig") + theme_economist_white() +
  geom_line(aes(y=predicts,colour = "predicted")) +  
  geom_ribbon(aes(x=dates, ymin=predicts_Lo95,ymax=predicts_Hi95),fill="pink", alpha=.3) +  
  geom_ribbon(aes(x=dates, ymin=predicts_Lo80,ymax=predicts_Hi80),fill="blue", alpha=.5) +  
  scale_color_manual(values = c('predicted'= 'red','orig'='black')) +  
  labs(color = 'Trend fit', caption = "Elaborado por: Ariane Hayana") + 
  ylab("USD") + xlab("Data")+  
  geom_line(color="blue") + 
  geom_point() + 
  ggtitle("Previsões de ações para 10 dias")
```

<td><p align=justify>Perceba que, neste último gráfico as informações estão melhor apresentadas visualmente. Nele é possível observar o valor dos dados originais, bem como os valores preditos (_linha em vermelho_) do modelo e os intervalos de confiança de $80\%$ e $95\%$ no lado direito do gráfico.</p></td>

## Conclusões

<td><p align=justify>Este relatório apresentou uma análise de séries temporais com objetivo de construir um modelo de previsão de preços de fechamento de ações do mercado financeiro considerando 42 observações diárias.</p></td>
<td><p align=justify>Alguns modelos foram ajustados e, dentre os resultados obtidos, foi possível encontrar o melhor modelo através de uma análise comparativa entre diversos resultados utilizando a função `auto_arima()` do _software_ estatístico `R` para seleção do modelo. Desta forma, obteve-se como resultado o modelo ARIMA(1,1,0), o que implica que com apenas uma diferença, o resultado será um modelo AR(1). Assim, fez-se as devidas análises e validações, o que findou em um modelo de previsões adequado.</p></td>

<td><p align=justify>Por fim, ressalta-se que o exemplo aplicado neste relatório é didático. A volatilidade no mercado financeiro em um cenário real é mais complexa e está relacionada a diversos fatores, o que requer um entendimento maior no mercado de ações.
</p></td>